【裁判字號】    97,訴,47
【裁判日期】    970806
【裁判案由】    返還房地等
【裁判全文】
臺灣雲林地方法院民事判決                97年度訴字第47號
原      告  雲林縣政府
法定代理人  乙○○
訴訟代理人  蔡金保律師
被      告  甲○○
上列當事人間請求返還房地事件，本院於九十七年七月二十三日
言詞辯論終結，判決如下：
    主  文
被告應將坐落雲林縣斗六市○○段1123、1123-1、1124地號土地
上如附圖（即雲林縣斗六地政事務所97年6 月11日土地複丈成果
圖）所示編號Ａ面積88平方公尺、編號Ａ1 面積12平方公尺、編
號B 面積31平方公尺、編號Ｂ1 面積5 平方公尺、編號Ｂ2 面積
3 平方公尺之建物拆除，並將上開1123地號土地全部及編號Ａ1
、Ｂ1 、Ｂ2 建物坐落之基地交還原告。
被告應給付原告新台幣壹拾陸萬參仟捌佰元及自民國97年2 月1
日起至拆除上開建物交還土地之日止，按月給付原告新台幣貳仟
柒佰參拾元。
原告其餘之訴駁回。
訴訟費用新臺幣參萬零參佰玖拾伍元由被告負擔貳拾分之拾玖即
新臺幣貳萬捌仟捌佰柒拾伍元，餘由原告負擔。
本判決於原告提出新台幣陸拾柒萬元為被告供擔保後，得假執行
，被告如提供新臺幣貳佰零壹萬零捌佰元為原告預供擔保後，得
免為假執行。
原告其餘假執行之聲請駁回。
    事實及理由
一、按「訴狀送達後，原告不得將原訴變更或追加他訴。但有下
    列各款情形之一者，不在此限：一被告同意者。二請求之基
    礎事實同一者。三擴張或減縮應受判決事項之聲明者。四因
    情事變更而以他項聲明代最初之聲明者。五該訴訟標的對於
    數人必須合一確定時，追加其原非當事人之人為當事人者。
    六訴訟進行中，於某法律關係之成立與否有爭執，而其裁判
    應以該法律關係為據，並求對於被告確定其法律關係之判決
    者。七不甚礙被告之防禦及訴訟之終結者。被告於訴之變更
    或追加無異議，而為本案之言詞辯論者，視為同意變更或追
    加。」民事訴訟法第255 條定有明文。本件被告起訴時依所
    有物返還請求權之規定，請求(一)被告應自坐落雲林縣斗六市
    ○○段1123地號土地上之門牌號碼斗六市○○路349 號之建
    物遷出，並將上開建物暨坐落之土地面積148 平方公尺騰空
    交還原告，(二)被告應給付原告新臺幣（下同）200,880 元，
    及自民國97年2 月1 日起至遷讓交還土地及建物之日止，按
    月給付原告3,848 元。嗣於本院97年7 月23 日 審理期日時
    ，原告請求先位訴之聲明為(一)被告應自坐落於雲林縣斗六市
    ○○段1123、1123-1、1124地號土地上之門牌號碼雲林縣斗
    六市○○路349 號如附圖所示Ａ、Ａ1 、Ｂ、Ｂ1 、Ｂ2 之
    建物遷出，並將上開建物及坐落之土地面積139 平方公尺連
    同附圖所示Ｃ部分面積29平方公尺之空地交還原告；(二)被告
    應給付原告214850元及自97年2 月1 日至遷讓交還土地及建
    物之日止，按月給付原告3580元。備位之訴之聲明為(一)被告
    應將坐落於雲林縣斗六市○○段1123、1123-1、1124地號土
    地上如附圖所示Ａ、Ａ1 、Ｂ、Ｂ1 、Ｂ2 之建物（即門牌
    號碼雲林縣斗六市○○路349 號房屋）拆除，並將上開建物
    及坐落之基地面積139 平方公尺連同附圖所示Ｃ部分面積29
    平方公尺之空地交還原告；(二)被告應給付原告163800元及自
    97年2 月1 日至遷讓交還土地及建物之日止，按月給付原告
    2730元。觀其此開聲明，核屬訴之變更及追加，然因與請求
    之基礎事實同一，不甚礙被告之防禦與訴訟之終結，且被告
    對於上開訴之變更或追加無異議，而為本案之言詞辯論，依
    前開法條之規定，均應予准許。
二、原告主張：坐落雲林縣斗六市○○段1123、1123-1、1124地
    號土地（下稱系爭土地），及坐落其上門牌號碼雲林縣斗六
    市○○路349 號房屋（下簡稱系爭房屋），是中華民國所有
    ，原告為管理機關，前系爭土地為行政院核定撥用作為原告
    機關員工宿舍用地，並由原告搭蓋建物管理使用，系爭房屋
    為原告於72年5 月1 日前配住予莊榮霖使用，因莊榮霖及配
    偶林碧霜皆已死亡，被告為其成年子女，依規定被告不具合
    法現住人之資格，經原告催告，被告仍拒絕返還，現仍占用
    中，爰依所有物返還請求權請求被告應返還系爭土地及建物
    ，又被告無權占有系爭房地，無法律上之原因而受利益致原
    告受損害，被告自應返還其所受之利益；退步言之如認系爭
    房屋非屬原告所有，但因土地係屬原告管理之國有土地，被
    告並無合法之占有使用權源，本於所有物請求權及不當得利
    之規定，原告亦得請求被告拆屋還地，並給付無權使用期間
    相當於租金之不當得利等語，爰聲明：
    先位訴之聲明：
    (一)被告應自坐落於雲林縣斗六市○○段1123、1123-1、1124
      地號土地上之門牌號碼雲林縣斗六市○○路349 號如附圖
      所示Ａ、Ａ1 、Ｂ、Ｂ1 、Ｂ2 之建物遷出，並將上開建
      物及坐落之土地面積139 平方公尺連同附圖所示Ｃ部分面
      積29平方公尺之空地交還原告。
    (二)被告應給付原告214850元及自97年2 月1 日至遷讓交還土
      地及建物之日止，按月給付原告3580元。
    (三)原告願供擔保，請准予宣告假執行。
    備位訴之聲明：
    (一)被告應將坐落於雲林縣斗六市○○段1123、1123-1、1124
      地號土地上如附圖所示Ａ、Ａ1 、Ｂ、Ｂ1 、Ｂ2 之建物
      （即門牌號碼雲林縣斗六市○○路349 號房屋）拆除，並
      將上開建物及坐落之基地面積139 平方公尺連同附圖所示
      Ｃ部分面積29平方公尺之空地交還原告。
    (二)被告應給付原告163800元及自97年2 月1 日至遷讓交還土
      地及建物之日止，按月給付原告2730元。
    (三)原告願供擔保，請准予宣告假執行。
二、被告辯以：原告主張配住給莊榮霖之宿舍為系爭房屋誠屬錯
    誤，因當初配住給莊榮霖之宿舍係坐落於斗六市○○段1124
    地號土地之上，而非系爭之1123地號土地，且該宿舍於79年
    間莊敬路拓寬工程時已全部拆除，不復存在，現在既有之系
    爭房屋為被告自行建造，並非原告所有之國有宿舍，又因原
    告同意被告於系爭土地上自行建屋居住，且所有人財政部國
    有財產局台灣中區辦事處雲林分處亦曾發函同意被告繳交土
    地使用補償金，故被告自得繼續使用系爭土地，且系爭土地
    屬住宅區，得按現狀移交國有財產局，實不必要求被告拆屋
    等語，並聲明：原告之訴駁回，如受不利判決，願供擔保請
    准宣告免為假執行。
三、兩造不爭執之事項：
  1.雲林縣斗六市○○段1123地號土地、1124土地、1123-1土地
    為中華民國所有，原告為管理機關。
  2.民國72年前原告其所管理之土地及建物配住予莊榮霖。
  3.原配住人莊榮霖及配偶林碧霜皆已死亡，被告為其成年子女
    。
  4.原告曾依中央各機關學校國有眷舍房地處理要點之規定發函
    催告被告返還其所配住之宿舍及土地。
  5.被告迄今仍在使用雲林縣斗六市○○段1123、1123-1、1124
    地號土地上如附圖（即雲林縣斗六地政事務所97年6 月11日
    土地複丈成果圖）所示編號Ａ面積88平方公尺、編號Ａ1 面
    積12平方公尺、編號B 面積31平方公尺、編號Ｂ1 面積5 平
    方公尺、編號Ｂ2 面積3 平方公尺之建物及1123地號土地全
    部及編號Ａ1 、Ｂ1 、Ｂ2 建物坐落之基地。
四、本件主要之爭執事項為：
  1.門牌號碼雲林縣斗六市○○路349 號房屋是原告之宿舍經被
    告修繕，或是被告全部改建？其所有權屬何人所有？
  2.被告有無合法使用系爭土地及房屋之正當權源？
五、得心證之理由：
  1.原告主張門牌號碼雲林縣斗六市○○路349 號房屋為其所有
    之事實，業據其提出公有宿舍使用情形基本資料及管理財產
    房屋登記卡、公有宿舍使用現況調查表等為證，但被告否認
    ，並以前詞為辯，經查：據原告提出其公有宿舍使用情形基
    本資料中記載莊榮霖所配住之房屋建築完成日期是民國27年
    ，屬日本造平房型式，建築面積70平方公尺，但據其提出管
    理財產房屋登記卡中又記載建築日期為39年10月25日，構造
    及式樣為木造日式，建積為一層17.25 平方公尺，附屬基地
    為斗六林子頭段58號，兩者記載不一，但可得確認的是其所
    配住之房屋為日式木造平房之老式建築。然查系爭房屋為水
    泥牆屋瓦的房屋，前半部為鐵皮屋，做為店面使用，房屋主
    要坐落於1123、1124地號土地上，面積為100 平方公尺，鐵
    皮屋之部分坐落在1123、1123-1、1124地號土地上，面積為
    39平方公尺，系爭房屋之內部地面為磁磚，天花板為輕鋼架
    、牆壁為磚造水泥，業據本院於97年5 月16日現場勘驗明確
    ，並有勘驗筆錄、現場照片附卷可參，並經雲林斗六地政事
    務所實施測量明確，有97年6 月11日土地複丈成果圖附卷可
    參，依上開房屋目前之情形可知，與原告所配住予莊榮霖之
    宿舍結構、型式、面積、年代均不相同，原告主張系爭房屋
    為其配住予莊榮霖之房屋自難採信，堪認被告主張系爭房屋
    為其81年出資自蓋之事實為真實。
  2.原告雖主張依其宿舍管理規則第19條規定「借用人如願自費
    修繕宿舍，應填具自費修繕宿舍申請書，送請事務管理單位
    核簽機關首長批准後辦理；自費修繕所增設之工作物，於遷
    出借用宿舍時應歸管理機關所有，借用人不得拆除，亦不得
    以任何理由要求管理機關補償」，依上開規定可知，被告如
    係確實自費建造，亦應向原告申請，但其未向原告申請，且
    依上開規定可知自費修繕之工作物，於遷出借用宿舍時應歸
    管理機關所有，故被告亦應將系爭房屋交還原告等語。然系
    爭房屋如前所述，已完全改變配住房屋之結構、型式及面積
    ，係屬改建之建築物，已非僅是就原有房屋修繕之情形，況
    原借住人莊榮霖業已死亡，其喪失與所屬機關之任職關係，
    使用借貸目的應認已使用完畢，使用借貸契約於莊榮霖死亡
    時即已消滅，被告並非借用人亦非合法現住人，上開宿舍管
    理規則對被告而言自不生效，原告此部分之主張尚非有理。
  3.承上，被告既自行出資興建系爭房屋，則系爭房屋自係屬被
    告所有，原告非系爭房屋之所有權人，其本於所有物返還請
    求權請求被告返還系爭房屋即無理由，其先位之聲明即不應
    准許。
  4.又原告主張系爭1123、1123-1、1124地號土地為中華民國所
    有，原告為管理機關，縱系爭房屋為被告所有，但被告並無
    使用上開土地之權源，為無權占有上開土地之事實，為被告
    否認，並辯以因為原有宿舍被拆遷，拆遷補償費被原告領走
    ，不給被告領，且被告沒有房子住，所以就蓋房子，而蓋房
    子時原告沒有阻止，且也住了16年，也沒有人來找被告，因
    而認被告是有權使用云云。然查：被告是否可以領取拆遷補
    償費與被告是否有權在系爭土地上蓋房子系屬二回事，不可
    混淆，被告既非原告之員工，亦非其宿舍之借住人或合法現
    住人，與原告並無任何關係，其無任何之權源占有系爭土地
    興建房屋，縱其占有建屋已16年無人聞問，亦不會因此而變
    為有權占有，故其辯稱因上開狀況而認係有權占有尚屬無據
    。
  5.被告又辯稱依各機關經管國有公用被占用不動產處理原則第
    1 點第2 項規定系爭土地屬住宅區，得按現況移交給國有財
    產局接管，不用拆除云云。然查：系爭土地因當初核准撥用
    作員工宿舍用地，其地上建物原由縣政府配住予莊榮霖使用
    ，嗣因道路拓寬，大部分建物由斗六市公所拆除，餘土地、
    建物現由被告使用。系爭土地經雲林縣政府查明為宿舍用地
    ，且地上建物原為公有宿舍，倘經檢討已無公用需要，依上
    開處理原則第1 點第2 項規定應由雲林縣政府依雙方法律關
    係及相關法令予以處理或騰空移交，無法按現況移交本局接
    管，財政部國有財產局97年4 月18日台財產局管字第097000
    86371 號函附卷可參，是本件系爭房屋在原告認定屬其原有
    宿舍修繕，為原告所有宿舍前提下，系爭土地依上開函旨所
    示是無法依現狀移交，況得否現狀移交僅是各機關處理經管
    國有公用被占用不動產之方式之一，並非僅此方式，而不得
    採用其他方式，本件被告既無權占有系爭土地，且在系爭土
    地上建有房屋，按民法第767 條規定所有人對於無權占有或
    侵奪其所有物者，得請求返還之。對於妨害其所有權者，得
    請求除去之。有妨害其所有權之虞者，得請求防止之可知，
    原告基於管理人之地位，就其管理之土地被被告占有，自得
    依法行使物上請求權，請求被告除去其妨害，故被告上開所
    辯，亦不能免除拆除建物，返還系爭土地之義務。
  6.被告既無權占有原告之系爭土地，並在其上蓋有建物。從而
    ，原告本於所有權法律關係，請求被告等應將坐落雲林縣斗
    六市○○段1123、1123-1、1124地號土地上如附圖（即雲林
    縣斗六地政事務所97年6 月11日土地複丈成果圖）所示編號
    Ａ面積88平方公尺、編號Ａ1 面積12平方公尺、編號B 面積
    31平方公尺、編號Ｂ1 面積5 平方公尺、編號Ｂ2 面積3 平
    方公尺之建物拆除，並將上開1123地號土地全部及編號Ａ1
    、Ｂ1 、Ｂ2 建物坐落之基地交還原告。為有理由，應予准
    許，爰判決如主文第一項所示。
  7.又按無法律上之原因而受利益，致他人受損害者，應返還其
    利益，但依其利益之性質或其他情形不能返還者，應償還其
    價額，民法第179 條前段、第181 條後段定有明文。又無權
    占有他人土地，可能獲得相當於租金之利益為社會通常之觀
    念（最高法院61年度台上字第1695號判例參照）。本件被告
    既無合法權源占有系爭土地；其即受有使用系爭土地之利益
    ，致原告受有損害，該項利益依其性質無法返還，原告自得
    請求被告償還相當於租金之利益。
  8.又按城市地方房屋之租金，以不超過土地及其建築物申報總
    價額年息百分之十為限，土地法第97條第1 項定有明文。所
    謂土地及建築物之總價額，土地價額依法定地價（土地法施
    行法第25條），土地之法定地價，係土地所有權人依土地法
    所申報之地價（土地法第148 條），而基地租金之數額，除
    以基地申報地價為基礎外，尚須斟酌基地之位置，工商業繁
    榮之程度，承租人利用基地之經濟價值及所受利益等項，並
    與鄰地租金相比較，以為決定。並非必達申報總地價年息百
    分之十最高額，最高法院68年度台上字第3071號判例可資參
    照。經查，系爭1123、1123-1、1124地號土地於96年1 月之
    申報地價均為每平方公尺3,900 元、有原告提出土地登記第
    二類謄本附卷可參。本院審酌系爭土地均位於雲林縣斗六市
    ○○路與中正路口，旁邊是醫院屬市區建地，四周蓋滿建物
    之住宅區，附近商業交易熱絡、市況十分繁華、生活機能極
    佳；被告利用系爭土地之經濟價值與所得利益不少，故原告
    主張被告所受相當於租金之利益，應以按系爭土地申報地價
    5%計算，依法自屬有據，應予准許。
  9.綜上，被告無合法權源占有系爭土地，原告依上開規定請求
    被告應償還其等自原告於97年1 月31日起訴日之前5 年，按
    土地申報地價年息百分之五計算之相當於租金之不當得利
    163,800 元，（計算式： (139 ㎡×3,900   元×5%×5 年
    ＝163,800 元，〈按自92年2 月1 日起至97年1 月31日止之
    相當於租金之利益〉）及給付自97年2 月1 日起，至返還系
    爭土地之日止，每月給付原告相當於租金之不當得利2,730
    元（計算式： (168 ㎡×3,900 元×5%÷12個月＝2,730 元
    ）之相當於租金之不當得利於法自屬有據，應予准許。
 10.兩造均陳明願供擔保宣告或免為假執行，本判決原告備位之
    訴勝訴部分，經核無不合，爰酌定相當擔保金額宣告之。至
    於原告敗訴部分，其假執行宣告之聲請亦失所附麗，應併予
    駁回。
 11.本件判決之基礎已臻明確，兩造其餘之攻擊防禦方法及聲請
    調查之證據，均經斟酌，核與判決之結果不生影響，爰不一
    一論述，附此敘明。
 12.本件訴訟費用依職權確定為30,395元（裁判費26,245元，測
    量費4,150 元），原告一部勝訴，一部敗訴，爰命被告負擔
    20分之19之訴訟費用即28,875元，原告負擔20分之1即1,52
    0 元。
 13.訴訟費用負擔之依據：民事訴訟法第79條。
中    華    民    國    97    年    8     月    6     日
                  民事第一庭    法  官  黃瑞井
以上正本係照原本作成
如對本判決上訴，須於判決送達後20日內向本院提出上訴狀
中    華    民    國    97    年    8     月    6    日
                                書記官  徐基典


司法院資訊處製作；財團法人民間司法改革基金會備份。
